【裁判字號】    96,上更(一),544
【裁判日期】    970104
【裁判案由】    偽造文書
【裁判全文】
臺灣高等法院刑事判決             96年度上更(一)字第544號
上  訴  人
即  被  告  己○○
上列上訴人因偽造文書案件，不服臺灣桃園地方法院92年度訴字
第898號，中華民國93年9月8日第一審判決（起訴案號：臺灣桃
園地方法院檢察署91年度偵字第16611號），提起上訴，判決後
經最高法院第一次撤銷發回，本院判決如下：
    主  文
原判決撤銷。
己○○行使偽造私文書，足以生損害於公眾及他人，處有期徒刑
參月，如易科罰金，以銀元參佰元即新台幣玖佰元折算壹日，減
為有期徒刑壹月又拾伍日，如易科罰金，以銀元參佰元即新台幣
玖佰元折算壹日，緩刑貳年。
偽造『第二００五０八號』乙○○沒收。
    事  實
一、己○○係桃園縣平鎮市東勢里二鄰二十號英立德機械工程有
    限公司（下稱英立德公司）之負責人，英立德公司於民國八
    十九年四月十二日、四月二十五日，分別以總價新台幣（下
    同）二百三十四萬一千一百元、一百九十四萬七千九百元之
    價格，出售保溫爐予桃園縣八德市○○街三十八號泰鑫金屬
    股份有限公司（下稱泰鑫公司），並依序與泰鑫公司負責人
    庚○○簽訂英立德公司內部編號「第一００八號」、第一０
    一二號乙○○存證；然其後泰鑫公司因認產品有瑕疵拒絕支
    付尾款共五十四萬四千一百八十五元。己○○在屢次催討無
    著後，遂決意向法院訴請泰鑫公司給付上開款項。詎己○○
    在準備前開訴訟資料時，發覺其中之「第一００八號」乙○○無處尋覓，其為免爭訟時空口無憑，竟基於行使偽造私文
    書之犯意，於九十一年三月間某日，在桃園縣平鎮市東勢里
    二鄰二十號即英立德公司之營業處內，憑其記憶及留存之發
    票單據、保溫爐定價等殘餘資料，利用其不知情之配偶丙○○，由己○○口述，丙○○在電腦上繕打出『第二００五０
    八號』乙○○，其上記載略謂：泰鑫公司於八十九年五月十
    二日，以總價二百五十五萬元代價，向英立德公司購買四具
    保溫爐等語後，由己○○自行在該『第二００五０八號』乙○○上簽約人欄處，偽簽泰鑫公司負責人庚○○之『涂』字
    署名，表示庚○○本人簽名確認訂約之意。完成後，己○○
    即持該真正第一０一二號乙○○、發票、簽收單等文件，並
    以前開偽造之『第二００五０八號』乙○○混充遺失之「第
    一００八號」乙○○，在英立德公司上址營業處內，將前開
    文件交給不知情之捷泰法律事務所職員戊○○，轉交予不知
    情之該所助理丁○○代為撰寫民事起訴狀。丁○○即依據上
    開資料，於九十一年三月初某日，在桃園縣桃園市縣○路三
    三二之六號七樓Ｃ室捷泰法律事務所內，為己○○撰狀訴請
    泰鑫公司給付前開未付清之尾款五十四萬四千一百八十五元
    ，並將上開偽造之『第二００五０八號』乙○○文件附於起
    訴狀後做為證物，再於九十一年三月八日持向原審收發室投
    遞起訴狀，予以行使，經原審法院民事庭分案為九十一年度
    訴字第四二三號，而足生損害於泰鑫公司庚○○、原審法院
    審理相關事件之正確性。嗣於民事事件審理中，泰鑫公司代
    表人庚○○委任律師閱卷獲悉該『第二００五０八號』乙○○偽造，並提出真正「第一００八號」比對。
二、案經庚○○訴請臺灣桃園地方法院檢察署檢察官偵查起訴。
    理  由
一、訊據上訴人即被告固不諱言：於上開時間、地點，擔任英立
    德公司之負責人，英立德公司於八十九年四月十二日、四月
    二十五日，分別以總價二百三十四萬一千一百元、一百九十
    四萬七千九百元之價格，出售保溫爐予泰鑫公司，並依序與
    泰鑫公司負責人庚○○簽訂英立德公司內部編號「第一００
    八號」、第一０一二號乙○○為證。然泰鑫公司因認產品有
    瑕疵，拒絕支付英立德公司尾款五十四萬四千一百八十五元
    ，被告遂持第一０一二號、『第二００五０八號』乙○○及
    相關之發票、簽收單等文件，交予捷泰法律事務所之職員戊○○，轉交該事務所助理丁○○代英立德公司為撰狀，訴請
    泰鑫公司給付前開未付清之尾款，並將該『第二００五０八
    號』乙○○附於起訴狀後做為證物，於九十一年三月八日持
    向原審法院收發室投遞起訴，予以行使等情，惟否認有何偽
    造文書犯行，辯稱：確屬真正合約等語，經查：
（一）有關被告持第一０一二號、『第二００五０八號』乙○○
      及相關之發票、簽收單等文件，交予捷泰法律事務所之職
      員戊○○，轉交該事務所助理丁○○代英立德公司為撰狀
      ，訴請泰鑫公司給付前開未付清之尾款，並將該『第二０
      ０五０八號』乙○○附於起訴狀後做為證物，於九十一年
      三月八日持向原審法院收發室投遞起訴，予以行使等情，
      ，為被告所不否認，核與告訴人庚○○指訴相符，並經原
      審調取該院民事庭九十一年度訴字第四二三號案卷核閱影
      印附卷無訛，且有該卷附被告己○○以英立德公司名義提
      出之第一０一二號乙○○、『第二００五０八號』乙○○
      附民事起訴狀可稽，此部分事實堪予認定。。
（二）被告辯稱：合約係真正等語，然觀諸告訴人庚○○所提出
      之「第一００八號」乙○○，被告對其真正並不爭執，而
      依「第一００八號」真正之乙○○所載，英立德公司與泰
      鑫公司交易日期為八十九年四月十二日，經打九折後總價
      二百三十四萬一千一百元；但被告持以行使之『第二００
      五０八號』乙○○則記載雙方交易日期為『八十九年五月
      十二日』，在打九點八折後總價為『二百五十五萬元』，
      兩份乙○○於交易日期相差一個月、於金額有相當二十餘
      萬元之差異，若非被告另行製作，豈有一次買賣兩份不同
      內容之合約？是被告所辯，已非無疑。
（三）被告辯稱：『第二００五０八號』乙○○上的『涂』字是
      庚○○自己簽的等語，然為告訴人所否認（原審卷第十三
      頁）。原審及本院將告訴人庚○○當庭書寫其姓名二十遍
      （原審卷第五七頁），其在上開訊問筆錄上之簽名（原審
      卷第五三頁），與前開『第二００五０八號』乙○○上簽
      寫之『涂』字，送請鑑驗，均因乙○○上可資比對字跡太
      少，不易確認歸納書寫特徵，而無從比對，有法務部調查
      局、內政部刑事警察局函附卷可參（原審卷第一○四頁，
      本院更一卷第四四頁），且僅一字，實難以肉眼觀察比對
      ，是被告所辯，已乏依據。
（四）被告辯稱：『第二００五０八號』乙○○上是和庚○○在
      簽約過程中寫的草約，因為庚○○一直殺價的關係，簽好
      後，我拿回去給法律顧問看，他們說沒有蓋泰鑫公司的大
      小章，所以我拿回去給庚○○補蓋章，但庚○○拒絕，我
      就再回公司重新打一份乙○○給庚○○簽名蓋章，就是「
      第一００八號」乙○○。後來我拿「第一００八號」乙○○向庚○○請款，把「第一００八號」乙○○留在他那裡
      ，所以我沒有「第一００八號」乙○○。之後庚○○不願
      給錢，我請律師寫狀告他，因為沒有「第一００八號」乙○○，所以我就拿『第二００五０八號』乙○○給律師做
      參考，我有告訴事務所的人『第二００五０八號』乙○○
      只是參考用的草約，不是契約原件，也非要提出法院作證
      物，是律師事務所的人弄錯了，才把『第二００五０八號
      』乙○○提出做為證物乙節。然證人即捷泰事務所擔法
      務助理丁○○於原審證稱：我在捷泰事務所擔任法務助理
      ，『第二００五０八號』乙○○我有看過，是己○○交給
      戊○○，要打民事官司用的，他說是作為請求貨款之證據
      ，被告沒說是草約不要提出去等語（原審卷第一三一至一
      三二頁），是被告所謂草約之說，顯然無據，觀諸『第
      二００五０八號』乙○○所載簽約日期係『八十九年五月
      十二日』，而「第一００八號」乙○○則係「八十九年四
      月十二日」，無論就日期或編號順序而言，『第二００五
      ０八號』乙○○均應在「第一００八號」乙○○之後寫就
      ，則被告辯稱：因『第二００五０八號』乙○○欠缺泰鑫
      公司之大小章，故再製作「第一００八號」乙○○請庚○○補蓋章云云，顯然與上開書據記載相反，按一般商業
      交易習慣，出賣人向買受人請款，僅需備妥發票或簽收單
      即為已足，並無須提出契約書為憑，甚且，乙○○性質上
      本即屬買賣雙方分別留存，以作見證之物，被告長年經營
      英立德公司，從事相關之買賣行為多年，以其經驗背景，
      豈有輕率將自己留存之乙○○交予庚○○，而不加取回或
      留存副本？是被告辯稱：「第一００八號」乙○○因為提
      交庚○○請款，因此未能留存云云，與常情不符；被告
      所辯：伊僅提供丁○○一份結算明細，並告知丁○○『第
      二００五０八號』合約僅屬草約，應以該結算明細為準云
      云。然被告於原審當庭提出之結算明細明表（原審卷第一
      四０頁）載：合約（一）交易金額為二百三十四萬一千一
      百元，與『第二００五０八號』乙○○上記載之保溫爐售
      價為二百五十五萬元不同，反與真正之「第一００八號」
      乙○○交易金額所載毫釐不差；而證人即捷泰法律事務所
      職員戊○○、丁○○於原審均到庭否認被告有告知其等『
      第二００五０八號』乙○○僅供撰狀參考，並非證物等語
      （原審卷第八七頁，第一三二頁）。證人丁○○更證稱：
      有問過他（結算明細的金額為何和乙○○上記載的不同）
      ，是被告說訂約後有變更價格，所以價格與『第二００五
      ０八號』乙○○所載金額不同等語（見原審卷第一三四頁
      ）。衡情，證人戊○○、丁○○僅係被告僱用之法律顧問
      人員，其二人深諳法律，應無甘冒觸法風險，為被告之故
      而向法院提出不實證物之必要；且若被告果然已向渠等表
      明『第二００五０八號』乙○○並非契約書原件，則丁○○更無理由向法院提出該『第二００五０八號』乙○○為
      證。是證人戊○○、丁○○二人所述當較被告可信，由此
      ，益徵被告所辯，為卸責之詞，不足採信。
（五）『第二００五０八號』乙○○簽約人欄處之『涂』字並非
      庚○○所簽，已如前述，則被告為使用該偽造之乙○○，
      供作自己訴訟使用，顯然上開乙○○上簽約人欄處之甲○○○○○應為被告所偽造。縱被告確有出售保溫爐予泰鑫
      公司負責人庚○○之交易事實，然『第二００五０八號』
      乙○○上記載之交易日期、金額均與雙方之實際契約不同
      ，被告憑該『第二００五０八號』乙○○向法院主張本件
      交易之事實，客觀上足使法院誤解原先交易內容之虞。是
      故，被告所為，已足生損害於庚○○本人及法院審理案件
      斷案判決之正確性。
（六）至於證人丁○○於原審陳稱：己○○在民事庭開庭後，有
      回來向伊說過『第二００五０八號』乙○○並非證物等語
      ，無非事後情況，而被告配偶丙○○於原審證稱：『第二
      ００五０八號』、「第一００八號」二份乙○○伊都沒有
      印象了等語，均難為有利於被告之認定。
綜上，本件事證明確，被告所辯，不足採信，其犯行已堪認定。
二、核被告所為，係犯刑法第二百十六條、第二百十條之行使偽
    造私文書罪。其偽造甲○○○○○為偽造私文書之部分行為
    ，偽造私文書之低度行為為行使之高度行為所吸收。被告
    利用不知情之配偶丙○○為其繕打偽造『第二００五０八號
    』乙○○文稿，為文書之一部分行為。被告再於該『第二０
    ０五０八號』乙○○上簽約人欄處，偽造泰鑫公司負責人庚○○之『涂』字署名，表示庚○○本人簽名確認訂約之意，
    完成偽造文書行為。復利用不知情之丁○○代為撰狀，向
    法院遞狀提出行使起訴，係間接正犯。至被告己○○雖在
    民事訴訟中使用該偽造之『第二００五０八號』乙○○作為
    證據，然其並非在刑事案件中使用該偽造證據，核與刑法第
    一百六十五條所定偽造刑事證據罪之構成要件不符，尚不構
    成該條之罪，併予敘明。
三、原審據以論罪科刑，固非無見，惟：未及適用中華民國九
    十六年罪犯減刑條例，原判決誤認被告所偽造者係刑法第
    二百二十條準私文書罪；被告利用不知情之丙○○為其繕
    打『第二００五０八號』乙○○，僅預備階段行為，原判決
    認被告此部分係間接正犯；均有未洽。被告上訴意旨否認犯
    罪，雖不足採，但原判決既有前揭可議之處，仍屬無可維持
    ，應由本院將原判決撤銷改判。爰審酌被告與告訴人庚○○
    之間確有買賣保溫爐之部分尾款尚未付清，且被告在訴訟中
    所主張之金額，亦與前開告訴人庚○○未給付之尾款數額一
    致，而告訴人庚○○已在民事訴訟程序中提出真正之「第一
    ００八號」乙○○為證，斟酌被告在民事訴訟中提出該乙○○之目的，僅在證明其與告訴人庚○○之間確有買賣契約存
    在，則被告提出該偽造乙○○所造成之實際損害，並不甚大
    ，此經原審調取該院民事庭九十一年度訴字第四二三號案卷
    核閱並影印附卷無誤，併審酌被告犯罪之動機、手段，犯後
    未坦承犯行等一切情狀，量處如主文第二項所示之刑，又被
    告犯行在九十六年四月二十四日之前，應依中華民國九十六
    年罪犯減刑條例第二條第一項第三款，第七條規定，減其宣
    告刑二分之一。而被告行為後，刑法第四十一條關於易科罰
    金規定，於九十五年七月一日修正生效，比較修正前後，修
    正前以銀元三百、六百、九百元折算一日，修正後改為新台
    幣一千、二千、三千元折算一日，應以修正前為有利被告，
    依刑法第二條第一項前段應適用修正前之行為時法，爰諭知
    易科罰金折算標準。又被告未曾受有期徒刑以上刑之宣告，
    因一時失慮致罹刑章，且已與被害人達成民事和解，有和解
    書在卷可參（更一卷第三七頁），經此偵審教訓當知悔改，
    而無再犯之虞，爰宣告緩刑二年，以啟自新，而緩刑宣告應
    依裁判時法，不生比較新舊法問題，附此敘明。被告偽造之
    『第二００五０八號』乙○○應係被告己○○所有，且屬供
    其犯罪所用之物，依刑法第三十八條第一項第二款規定沒收
    ；至該份乙○○上負責人欄處偽造之甲○○○○○已隨偽造
    乙○○一併沒收在內，故不另諭知沒收，亦此敘明。
據上論斷，應依刑事訴訟法第三百六十九條第一項前段、第三百
六十四條、第二百九十九條第一項前段、刑法二條第一項前段，
第二百十六條、第二百十條、第三十八條第一項第二款、第七十
四條第一項第一款，修正前刑法第四十一條第一項，中華民國九
十六年罪犯減刑條例第二條第一項第三款，第七條，第九條，修
正前罰金罰鍰提高標準條例第二條，現行法規所定貨幣單位折算
新台幣條例第二條，判決如主文。
本案經檢察官姜貴昌到庭執行職務。
中    華    民    國    97    年    1     月    4     日
                  刑事第十八庭審判長法  官  溫耀源
                                    法  官  陳建順
                                    法  官  周政達
以上正本證明與原本無異。
如不服本判決，應於收受送達後十日內向本院提出上訴書狀，其
未敘述上訴之理由者並得於提起上訴後十日內向本院補提理由書
（均須按他造當事人之人數附繕本）。
                                    書記官  莊昭樹
中    華    民    國    97    年    1     月    4     日
附錄：本案論罪科刑法條全文
刑法第二百一十條：
偽造、變造私文書，足以生損害於公眾或他人者，處五年以下有
期徒刑。
刑法第二百一十六條：
行使第二百十條至第二百十五條之文書者，依偽造、變造文書或
登載不實事項或使登載不實事項之規定處斷。


司法院資訊處製作；財團法人民間司法改革基金會備份。
